臺灣高等法院民事判決
109年度上易字第980號
上  訴  人  花旗(台灣)商業銀行股份有限公司


法定代理人  莫兆鴻  


訴訟代理人  陳正欽  
            彭若鈞律師                      
被 上訴 人  劉慧卿  
            蘇江美榮
上  一  人
訴訟代理人  蘇慧玲  
上列當事人間請求塗銷所有權移轉登記事件，上訴人對於中華民
國109年6月29日臺灣桃園地方法院108年度訴字第908號第一審判
決提起上訴，本院於110年3月24日言詞辯論終結，判決如下：
    主      文
原判決廢棄。
被上訴人間就如附表所示不動產於民國一○七年二月二十七日所
為贈與之債權行為，及於民國一○七年三月十九日所為所有權移
轉登記之物權行為，均應予撤銷。
被上訴人乙○○○應將如附表所示不動產於民國一○七年三月十九日
以買賣為登記原因所為之所有權移轉登記予以塗銷，並回復登記
為被上訴人甲○○所有。
第一、二審訴訟費用均由被上訴人負擔。
    事實及理由
一、上訴人起訴主張：被上訴人甲○○（下稱甲○○）積欠伊個人信
    用貸款及信用卡款共計新臺幣（下同）862,978元本息債務
    迄未清償，詎甲○○竟將其所有如附表所示不動產（下稱系爭
    房地），以買賣為登記原因，於民國107年3月19日辦竣所有
    權移轉登記予其婆婆即被上訴人乙○○○（下稱乙○○○，與甲○○
    合稱被上訴人）。然甲○○已自承其並未取得任何買賣價金，
    且乙○○○無法舉證說明其有支付價金之事實，可見被上訴人
    間並無買賣系爭房地之真意，實為贈與之無償行為，已產生
    減少資力之結果，及影響甲○○清償債務之能力，自有害於伊
    債權之受償，爰依民法第244條第1、4項規定，請求撤銷被
    上訴人間就系爭房地於107年2月27日所為贈與之債權行為，
    及於107年3月19日所為所有權移轉登記之物權行為，暨請求
    乙○○○應將系爭房地所有權移轉登記予以塗銷，並回復登記
    為甲○○所有，以保全其債權等語（原審判決上訴人敗訴，上
    訴人不服提起上訴）。並於本院上訴聲明：㈠原判決廢棄。㈡
    被上訴人間就系爭房地於107年2月27日所為贈與之債權行為
    ，及於107年3月19日所為所有權移轉登記之物權行為，均應
    予撤銷。㈢乙○○○應將系爭房地於107年3月19日以買賣為原因
    所為之所有權移轉登記予以塗銷，並回復登記為甲○○所有。
二、被上訴人抗辯如下：
　㈠甲○○則以：因伊兒子蘇宏鈞未成年時在外闖禍需賠償，伊為
    法定代理人，為免系爭房地遭人查封，基於脫產目的而將之
    移轉登記至乙○○○名下，並非買賣，亦未取得任何價金等語
    ，資為抗辯。並於本院答辯聲明：同意上訴人之請求。
  ㈡乙○○○則以：門牌號碼桃園市○○區○○路0巷00弄00號房地原係
    伊兒子蘇國華1人所有，經蘇國華持之向桃園市平鎮區農會
    （下稱平鎮區農會）抵押貸款，蘇國華於98年2月28日過世
    後，由配偶甲○○、兒女即訴外人蘇嘉雯、蘇宏鈞繼承，每人
    應有部分各為1/3。而甲○○前因經濟困難，伊於104年3月9日
    匯款100萬元借其週轉使用，又於同日匯款792,226元代為清
    償上開平鎮區農會貸款本息，嗣伊於107年2月27日向甲○○、
    蘇宏鈞以總價1,958,231元購買上開房地應有部分各1/3，屬
    甲○○部分之買賣價款則為979,115.5元，故伊係以上開借款
    債權及代償貸款債權充抵之，伊不知甲○○有積欠上訴人或其
    他人債務，亦非協助甲○○脫產等語，資為抗辯。並於本院答
    辯聲明：上訴駁回。
三、查上訴人主張被上訴人2人原為婆媳關係，甲○○之夫、乙○○○
    之子即訴外人蘇國華於98年2月28日死亡；甲○○自105年4月
    、106年5月起向伊申辦個人信貸及信用卡，有信用卡帳款、
    貸款未清償，迄至107年間累積個人信用貸款及信用卡帳款
    共計862,978元本息仍未償還；甲○○於107年3月19日以買賣
    為登記原因，將系爭房地所有權移轉登記予乙○○○等情，業
    據提出甲○○戶籍謄本、臺灣彰化地方法院（下稱彰化地院）
    107年度司執字第46731號債權憑證、彰化地院107年度司促
    字第7905號支付命令及確定證明書、信用卡帳單、個人信用
    貸款申請書暨約定書、信用額度動用/調整申請書、信用貸
    款月結單、系爭房地登記謄本及異動索引等件在卷可稽（見
    原審卷第9至15、37頁、本院卷第133至249頁、原審卷第105
    至128頁），復經本院依職權調取上開支付命令卷宗查閱無
    訛（見本院卷第265至297頁），堪信屬實。
四、至於上訴人主張：被上訴人間並無買賣系爭房地之真意，乙
    ○○○實係因贈與而無償取得系爭房地所有權，有害於伊債權
    之受償，伊自得依民法第244條第1、4項之規定，請求撤銷
    渠等間就系爭房地所為之贈與債權行為及所有權移轉登記物
    權行為，並請求乙○○○塗銷所有權移轉登記並回復原狀等情
    ，則為乙○○○所否認，並以前揭情詞置辯。經查：
　㈠按訴訟標的對於共同訴訟之各人必須合一確定者，共同訴訟
    中一人之行為有利益於共同訴訟人者，其效力及於全體；不
    利益者，對於全體不生效力，民事訴訟法第56條第1項第1 
    款定有明文。次按民事訴訟法第56條第1項第1款，所謂共同
    訴訟人中一人之行為，有利益於共同訴訟人或不利益於共同
    訴訟人，係指於行為當時就形式上觀之，有利或不利於共同
    訴訟人而言（最高法院52年台上字第1930號判例意旨參照）
    。又債權人依民法第244條行使其撤銷權，如僅請求撤銷債
    務人之行為，則應以行為當事人為被告，即其行為為單獨行
    為時，應以債務人為被告，其行為為雙方行為時，應以債務
    人及其相對人為被告，故其行為當事人有數人時，必須一同
    被訴。而本件上訴人係以被上訴人為共同被告，主張依民法
    第244條第1、4項之規定，請求撤銷渠等間就系爭房地所為
    之贈與債權行為及所有權移轉登記物權行為，並請求乙○○○
    塗銷所有權移轉登記並回復原狀，被上訴人就此訴訟標的法
    律關係即屬有合一確定之必要，彼此間自有民事訴訟法第56
    條第1項各款規定之適用，從而甲○○於本院雖稱伊同意上訴
    人之主張等語（見本院卷第326頁），然認諾行為在形式上
    不利於共同訴訟人，對於乙○○○自不生效力，合先敘明。　
    　
  ㈡甲○○移轉系爭房地所有權予乙○○○之真實原因關係為何？
　⒈按民法第244條第1、2項所稱之無償或有償行為，係以債務人
    與第三人間之行為有無互為對價關係之給付為其區別標準。
    又表意人與相對人通謀而為虛偽意思表示者，其意思表示無
    效，民法第87條第1項固定有明文，然所謂通謀虛偽意思表
    示，乃指表意人與相對人互相故意為非真意之表示而言，故
    相對人不僅須知表意人非真意，並須就表意人非真意之表示
    相與為非真意之合意，始為相當虛偽意思表示。再按隱藏他
    項法律行為者，適用關於該項法律行為之規定，民法第87條
    第2項亦有明定，前開條文所稱隱藏他項之法律行為，仍屬
    有效，當事人雙方仍須受拘束。
　⒉依土地及建物登記謄本所載，系爭房地移轉所有權登記之原
    因為「買賣」（見原審卷第105、109頁），然不動產所有權
    移轉登記原因之記載，僅為當事人在向主管地政機關辦理時
    ，基於登記手續之所需而於登記書表上所為之說明，此項登
    記原因通常會因當事人之各種不同需求（例如節稅或其他目
    的）而填載，未必與客觀真實情況全然相符，又參酌民法第
    87條第2項關於隱藏行為及同法第112條後段關於轉換行為之
    規範意旨，本院自應就甲○○移轉系爭房地所有權予乙○○○之
    真正原因關係予以認定，不當然受該項登記原因之拘束。
　⒊經查，就系爭房地移轉所有權之原因，甲○○表示：伊兒子蘇
    宏鈞未成年時在外犯錯需要賠償，向外面借了很多錢，伊為
    法定代理人，為了保住房子所以脫產等語（見本院卷第114
    、258、259頁）；而乙○○○則陳明：甲○○於107年間表示要與
    伊斷絕關係，有講好要淨身出戶，當初借給甲○○的錢她沒有
    錢還，才會把房子拿回來，讓伊可以養2個小孩等語（見本
    院卷第115、327頁）。兩者說法雖不一致，惟所謂「脫產」
    ，係指債務人在積欠債務後，為避免債權人追索，於是將名
    下財產「表面上」過戶到別人名下，使債權人無法追償，然
    仍保有財產實質管理支配處分權之行為，亦即雙方均明知該
    等財產過戶行為僅徒具形式，係供逃避追索而已，並無將財
    產權真實移轉予他人之意。揆諸系爭房地為乙○○○之現居住
    地（見原審卷第39頁），且甲○○自承伊係107年間離開等語
    （見本院卷第115頁），而甲○○將系爭房地所有權移轉登記
    予乙○○○並搬離該處後，迄今已時隔約3年左右，期間並無任
    何實質使用支配之跡象，此據甲○○陳稱：伊為了兒子蘇宏鈞
    官司問題要處理，所以伊離開家，把房子過戶給乙○○○等語
    甚明（見本院卷第74頁），況乙○○○於本院詢問甲○○有無說
    要再把房子登記到她的名下時，亦稱：伊沒有講，她離開伊
    家了，也沒有聯絡，伊不知道她在哪裡等語（見本院卷第50
    頁），足見被上訴人間就系爭房地所為所有權移轉登記實有
    讓與財產權之真意，尚難徒以甲○○片面之陳述，逕認被上訴
    人間乃基於協助甲○○脫免債務追索之目的，而通謀虛偽合意
    為形式上之過戶脫產行為，故甲○○所言「為了保住房子所以
    脫產」、「同意上訴人的請求」云云，目的係為塗銷系爭房
    地所有權移轉登記後，即得以之償還先前積欠上訴人之債務
    ，非與事實相符，礙難憑採。
　⒋本件被上訴人間就系爭房地所有權之移轉行為既非通謀虛偽
    之意思表示，而係有將財產權讓與乙○○○之真意，業如前述
    ，則就渠等間之真實原因關係究係有償抑或無償乙節，乙○○
    ○固辯稱為買賣關係，並提出所有權買賣移轉契約書、104年
    3月9日匯款單2紙等件影本為憑（見原審卷第89至93、151頁
    ）。然查：
　⑴細觀該所有權買賣移轉契約書（見原審卷第91至93頁），乃
    被上訴人間於107年2月27日所訂立，係就系爭房地向主管地
    政機關辦理不動產所有權移轉登記時所提出之文件（俗稱公
    契），而辦理以買賣為登記原因之不動產所有權移轉登記者
    ，本非以提供買賣契約（俗稱私契）為必要，僅檢附由雙方
    所共同訂立之公契，即可作為登記原因證明文件，且為達節
    稅之目的，公契上所載之買賣價款總金額，通常是依照不動
    產之公告現值及課稅現值加以計算後予以填載，以資作為計
    算應繳納土地增值稅及契稅之計算基礎，此為實務上之慣例
    ，基此，公契乃當事人為辦理登記手續所檢附之登記原因證
    明文件，常因需求而填載，未必與客觀真實情況相符，且其
    上所記載之價款金額係為核課稅捐之用，自不能單憑此份文
    書記載：「下列土地建物買受人、出賣人雙方同意買賣所有
    權移轉」等語，而推認被上訴人間移轉系爭房地所有權之真
    實原因關係即為有償之買賣。
　⑵又消費借貸契約於性質上係屬要物契約，除須交付金錢或其
    他代替物並移轉所有權於他方，尚須當事人間具有借貸意思
    表示之合致，始能成立，是若雖曾為金錢之交付，惟無從證
    明借貸意思表示互相一致，即不能認有金錢借貸關係之存在
    。乙○○○固於104年3月9日匯款100萬元予甲○○（見原審卷第8
    9頁），並辯稱上開匯款原因為借款，嗣以該債權充作買賣
    價金云云，惟依該匯款單形式上記載，至多僅能證明乙○○○
    曾匯款給甲○○之事實，然而交付金錢（匯款）之原因出於多
    端，或為買賣，或為贈與，或因其他之法律關係而為交付，
    不一而足，非謂一有金錢之交付，即得推論授受金錢之雙方
    即屬消費借貸關係。而甲○○否認係向乙○○○借款等語（見原
    審卷第145頁），參諸乙○○○於原審陳稱：伊有匯100萬元給
    甲○○，因為她不夠家用，所以才匯給她錢…伊原本並沒有想
    將匯款給甲○○的100萬元要回來，因為那時她還是伊媳婦…10
    0萬元是因為當初甲○○度日有困難，伊想幫忙她，當初是想
    送給她，沒有要要回來…等語（見原審卷第100、145頁），
    由上可知，於乙○○○匯款之時，主觀上係基於幫助甲○○解決
    生活困境之目的，並未與甲○○達成消費借貸意思表示之合致
    ，自難逕以上開匯款單而認被上訴人間存有100萬元之消費
    借貸關係，是乙○○○辯稱以該消費借貸債權充作系爭房地買
    賣價金云云，非為可採。
　⑶至於乙○○○再提出其於104年3月9日匯款792,226元予平鎮區農
    會之事實（見原審卷第151頁），辯稱伊係代甲○○母子3人支
    付貸款本息，始要求甲○○將房子過戶過來云云，然乙○○○係
    於原審陳稱：該匯款單所載的70幾萬元，是要幫伊兩個孫子
    還債等語（見原審卷第145頁），徵諸斯時甲○○尚與乙○○○同
    住，乙○○○仍視甲○○為媳婦之心態，其匯款予平鎮區農會之
    動機，衡情並非單純代為清償貸款而為之，而係無償贈與甲
    ○○母子3人相當於金錢之利益，使渠等免除繼續負擔貸款之
    憂慮而能生活無虞，自不能事後反口，主張甲○○母子3人有
    返還義務，並以此作為支付系爭房地價金之證明。　　
　⒌此外，被上訴人就渠等間之財產讓與原因關係為有償之事實
    ，並未提出其他證據以實其說，是被上訴人間就系爭房地僅
    徒以買賣為形式上原因，向主管地政機關辦理所有權移轉登
    記，實質上並未約定及交付買賣價金，渠等間並無買賣關係
    存在，則乙○○○未支付對價而就系爭房地以買賣為原因登記
    為所有權人，核無買賣之真意，實則被上訴人間就無償移轉
    系爭房地所有權之約定已達互相表示意思一致，其贈與契約
    已成立而生效，則此虛偽之買賣係隱藏贈與之法律行為，依
    民法第87條第2項規定，自應適用關於贈與之規定，從而被
    上訴人間於107年2月27日所訂立之前述買賣所有權移轉契約
    書，實際上所成立之債權關係應屬贈與契約性質，乙○○○就
    系爭房地為無償取得之財產。　　　
　㈡上訴人主張依民法第244條第1、4項之規定，請求撤銷被上訴
    人間就系爭房地之贈與債權行為及所有權移轉登記物權行為
    ，並請求塗銷所有權移轉登記回復原狀，是否有理？
　⒈按民法第244條規定之撤銷權，自債權人知有撤銷原因時起，
    1年間不行使，或自行為時起經過10年而消滅，民法第245條
    定有明文。依此規定，債權人之撤銷權，係自行為時經過10
    年始行消滅，至上述1年之期間，須自債權人知有撤銷原因
    ，始能起算。所謂撤銷原因係指構成行使撤銷權要件之各事
    由而言，在無償行為，應自知有害及債權之事實時起算（最
    高法院100年度台上字第1058號判決意旨參照）。查被上訴
    人間雖於107年3月19日辦竣系爭房地之所有權移轉登記，惟
    上訴人主張其向彰化地院聲請核發之107年度司促字第7905
    號支付命令係於107年10月8日確定（見本院卷第139頁），
    復於108年4月11日調閱系爭房地之登記謄本及異動索引始知
    上開所有權移轉情事，核與其所提出之登記謄本、異動索引
    所載列印時間相符（見原審卷第17至25頁），堪認屬實，則
    上訴人於108年4月24日向原法院提起本件訴訟（見原審卷第
    3頁），尚未逾民法第245條所規定之1年除斥期間，應可認
    定。　
  ⒉次按債務人所為之無償行為，有害及債權者，債權人得聲請
    法院撤銷之；債務人之行為非以財產為標的，或僅有害於以
    給付特定物為標的之債權者，不適用前2項之規定；債權人
    依第1 項或第2 項之規定聲請法院撤銷時，得並聲請命受益
    人或轉得人回復原狀，民法第244條第1、3、4項前段分別定
    有明文。而債務人所有之財產除對於特定債權人設有擔保物
    權外，應為一切債務之總擔保，依前述民法第244條第1、3
    項之規定，可知所謂債務人有害及債權之無償行為，係指因
    債務人以財產為標的之無償行為，致債權不能獲得滿足；換
    言之，因債務人之無償行為而致積極的減少財產，或消極的
    增加債務，因而使債權陷於清償不能或困難或遲延之狀態，
    即屬有害及債權，債權人得聲請法院撤銷之，並不以債務人
    因其行為致陷於無資力為限。且該條之撤銷權，其客體乃包
    括債務人所為之債權行為及物權行為，債權人行使此項撤銷
    權，可同時訴請撤銷債務人所為之債權行為及物權行為。
　⒊經查，甲○○於對上訴人所積欠之債務未清償前，既將系爭房
    地無償贈與乙○○○，顯已減少其一般財產，影響其清償全部
    債務之能力，致上訴人之債權有履行不能或行使困難之情形
    。且於贈與當時，甲○○名下除系爭房地外，所餘財產僅為薪
    資所得13餘萬元及西元2005年出廠之汽車1 輛（見本院卷第
    123、124頁），確實不足以清償其對於上訴人所積欠之債務
    即862,978元本息，堪認甲○○將系爭房地無償贈與並移轉所
    有權予乙○○○之行為，確足使其可供債務清償之擔保明顯減
    少，而有害及上訴人之債權甚明，是上訴人依民法第244條
    第1、4項前段之規定，請求撤銷被上訴人間前述無償之贈與
    債權行為及移轉所有權之物權行為，並請求乙○○○塗銷該所
    有權移轉登記及回復原狀，為有理由，應予准許。　　
五、綜上所陳，上訴人依民法第244條第1、4項之規定，請求撤
    銷被上訴人間就系爭房地所為之贈與債權行為及移轉所有權
    之物權行為，並請求乙○○○塗銷該所有權移轉登記及回復原
    狀，自屬正當，應予准許。從而原審為上訴人敗訴之判決，
    尚有未洽，上訴意旨指摘原判決不當，求予廢棄改判，為有
    理由，爰由本院廢棄改判如主文第2、3項所示。
六、本件事證已臻明確，兩造其餘之攻擊或防禦方法及所用之證
    據，經本院斟酌後，認為均不足以影響本判決之結果，爰不
    逐一論列，附此敘明。
七、據上論結，本件上訴為有理由，依民事訴訟法第450條、第7
    8條、第85條第1項本文，判決如主文。
中　　華　　民　　國　　110 　年　　4 　　月　　7 　　日
                    民事第十四庭  
                        審判長法  官  蔡和憲
                              法  官  邱靜琪
                              法  官  周珮琦
正本係照原本作成。
不得上訴。
中　　華　　民　　國　　110 　年　　4 　　月　　7 　　日
                              書記官  強梅芳
附表：
一、土地標示：               編  號     土       地       坐        落        地  目 面   積   權利範圍  備      考  縣 市  鄉鎮市區   段  小段  地 號   平方公尺     1 桃園市  ○○區 ○○段   000    83.37      1/3   二、建物標示：               編    號 建號  基地坐落  建物門牌  建築式樣主要建築材 料    建物面積 （平方公尺）   權利    範圍  備         考          樓層面積合 計  附  屬 建  物     1 000 桃園市○○區○○段000地號  桃園市○○區○○路0巷00弄00號  2  層 加強磚 造  115.92   1/3